臺灣高等法院臺中分院刑事判決　　　　　　　　九十一年度重上更(四)字第一四號
　　上　訴　人　　臺灣南投地方法院檢察署檢察官
　　上訴人即被告　乙○○○
　　　　　　　　（即黃蓉美）
　　選任辯護人　林根煌
右上訴人因被告偽造文書等案件，不服臺灣南投地方法院八十四年度訴字第三七六號
中華民國八十五年一月二十三日第一審判決（起訴案號：臺灣南投地方法院檢察署八
十四年度偵字第一號、第三九八號），提起上訴，本院判決如左：
      主  文
原判決撤銷。
乙○○○無罪。
      理  由
一、公訴意旨如附件起訴書所載。
二、按不能證明被告犯罪者，應諭知無罪之判決，刑事訴訟法第三百零一條第一項定
    有明文。本件公訴人指訴上訴人即被告（以下簡稱被告) 乙○○○即黃蓉美涉有
    刑法第二百十六條、第二百十條之行使偽造私文書、同法第三百三十九條第一項
    之詐欺取財等罪嫌，係以告訴人戊○○、丙○○、丁○○、甲○○等人及證人即
    戊○○之妻己○○之陳述暨互助會簿、互助會單等件影本為論據。然質諸被告對
    於確有召集互助會，嗣後停標之事實，固所是認，但堅決否認有行使偽造私文書
    及詐欺取財之犯行，辯稱：伊並沒有偽造「陳小姐」名義之標單，且伊自己會寫
    ，不用請人代寫標單，實因其住院，而其丈夫張招坤亦遭受車禍，之前亦曾被案
    外人簡信輝倒三個會，積欠其他會款遭人抵充而無法收集死會會款等語。
三、經查（一）告訴人等所為之右開指訴，均只能證明被告確有召集前開互助會及停
    標之事實，然尚不能證明被告有何行使偽造私文書及詐欺取財之事實，自不能執
    為被告論罪科刑之依據。（二）證人己○○於偵查及審理中雖均證稱被告確有要
    其於被告於民國  (下同)八十二年三月二十日所召集之互助會，於八十二年間開
    標時，代為填載陳小姐名義之標單參與競標，利息為新臺幣（下同）四千多元或
    四千一百元等語。然對於被告究係何時要其代為填寫標單，及代填標單之理由則
    始終供述不一。己○○先是於八十四年一月二十五日偵查中供稱：「是二十日那
    個會，她要我幫她寫標單，陳小姐，標金四千多，我後來問她，陳小姐是誰，她
    支吾其詞的。」（見偵字第一號卷第二十頁）；嗣於八十四年二月十三日偵查中
    又供稱：「是在八十二年年中，是乙○○○叫我寫的，她說陳小姐沒空。」（見
   同上卷第三十三頁）；其後己○○於本院前審則供稱：「（標單）乙○○○叫我
   寫的，是八十二年三月二十日這互助會時叫我寫的，但寫的時間忘了，：：：利
   息四千一百元，亦是被告叫我寫的，有得標，標單空白的，被告叫我寫「陳小姐
   」，又叫我寫利息四千多（忘了）：：：。」（見本院上訴字第五九一號卷第四
   十頁），在本審則稱：「：：那次因我急需要錢，就自己去參加（標會），被告
   要求我替他寫標單，我告訴他何因他不自己寫，他說他寫的標單沒有人相信，所
   以要求我替他寫」。「（標息）好像是四千多元，我已忘了」（見本審卷第三十
   七頁）。「（盜標）時間經過已久我確實已記不得了」（見本審卷第四十七頁）
   。則己○○上開所指，並未證述被告有如公訴人起訴書犯罪事實所載之被告於八
   十二年間委由證人己○○在八十一年十二月十六日被告所邀集之互助會投標時，
   偽填「陳小姐」四千餘元標單之犯罪情事，則公訴人以證人己○○上開證詞，資
   為被告係於其八十一年十二月十六日互助會冒標之犯罪證據，自乏依據，另依丁○○所提出存卷之互助會簿及其支付會款明細表影本（置於偵卷第三九八號證物
   袋）所載八十一年十二月十六日之互助會，係標至八十三年二月份，共有十四人
   （不包含會首頭會）得標，而公訴人起訴理由，指該會共有十五人得標，亦顯與
   事證不符，自難據以認定被告有於其八十一年十二月十六日所召集互助會冒標之
   犯罪行為，此外亦乏其他證據證明被告有於八十一年十二月十六日互助會之冒標
   行為。（三）另關於被告所邀集八十二年三月廿日之互助會，證人己○○上開前
   後供述不合，互有歧異已如上述，則其所供是否屬實頗堪置疑。雖證人甲○○於
   檢察官偵查時證稱：「己○○寫陳小姐標單時，我也在場，是黃蓉美託他寫的」
   ，嗣於本院上訴審調查時仍證稱：「被告有叫己○○寫陳小姐名義標會，我在場
   有看到，：：寫標單是在空白標單上寫名子及利息」（見八十四年度偵字第一號
   卷第三十四頁背面、本院上訴卷第四十一頁），然其亦無法明確供述被告究係在
   何時委託己○○代寫陳小姐名義之標單，及其標息究竟若干，況其為告訴人之一
   ，按其告訴之目的，無非在使被告受刑事之訴追，是其尚欠明膫之證述自難遽採
   為被告犯罪之證據。又依丁○○所提出存卷之互助會簿（置於偵字第三九八號卷
   證物袋)所載，被告所召集之上揭互助會，在八十二年間標取會款之利息超過四千
   元者，僅有八十二年十二月即第十會，金額為四千一百元。然查該會係由丙○○
   所標取並得標之事實，迭據丙○○供證無訛（見原審卷第十九頁、本院前審卷第
   六十頁)，並有丙○○提出之互助會簿影本在卷可考（見本院前審卷第六十三頁至
   第六十六頁)。而依己○○於第二次偵查中所供，其代為書寫標單之日期果係八十
   二年年中，依該互助會簿所載，八十二年六、七、八月得標之利息分別為二千五
   百元、三千零二十元及三千五百五十元，均未達四千元，足見己○○上開所供與
   事實不符，不足採信。至於八十二年十月份利息四千元及八十三年一月份利息四
    千八百元，被告稱分別係陳麗琴、王麗美得標，惟渠等之詳細住址已無法覓得等
    語，陳麗琴、王麗美既無從傳喚到庭作證，且本院依上開證據觀之，亦無命渠等
    作證之必要，併此敘明。（四）再者，被告教育程度為小學畢業，有被告之戶籍
    謄本在卷可考，其讀說寫均無問題，而標單上僅需記載投標人之姓名及利息，並
    無複雜、困難之處，衡情被告要無令己○○代為書寫之必要。尤有進者，己○○
    乃該互助會會員戊○○之妻，於標會時在場，自表示亦欲參與投標，茍被告欲冒
    用他人名義標取會款，竟不私下秘密填寫標單，而不畏人知，委請亦要參與投標
    之會員戊○○之妻己○○書寫標單，顯與經驗法則有悖，足見己○○所陳，尚與
    事實未合，自難採為被告有冒名標取會款之證據，自不待言。（五）被告每月收
    入約一萬四、五千元，其夫張招坤每月收入約二萬元等情，業據被告於原審調查
    中供明在卷（見原審卷第十八頁)，其家庭每月總收入約可達三萬五千元，故其
    經濟狀況雖不寬裕，然如省吃儉用，並非無法支出每月二萬五千元之互助會款，
    衡以民間互助會，原本即係中低收入家庭籌足資金之重要管道，被告從事小本生
    意，藉籌組互助會方式籌款，乃是社會常態，自不能以其收入不豐，即謂其於起
    會之初，即有施用詐術以詐取財物之意圖。（六）被告之夫張招坤確有於八十三
    年二月十八日至同年月二十四日住院治療之事實，亦有埔里綜合醫院診斷證明書
    一紙附卷可稽（見偵字第一號卷第二十七頁)，足認被告因其夫住院，收入頓減
    ，方因無法支付會款而於次月即八十三年三月起止會，況且被告在止會之前，其
    中一會已開標十五次，另一會已開標十二次，如其於起會當時，即有詐欺之犯意
    ，焉有遲至一年有餘後，方行止會之理？參以被告於本院審理中已與告訴人等成
    立和解，被告願意分期清償所欠告訴人之會款，有其提出之和解書影本在卷可按
    。是被告所為其並無詐欺犯行之辯解，尚堪採信，被告雖有積欠告訴人等會款之
    情事，然此係屬民事糾葛，原自應循民事途徑解決，不能率以刑罰方式逼迫被告
    還債，自不待言。今雙方既已達成民事和解，此外本院復查無其他積極證據足以
    證明被告確有行使偽造私文書及詐欺取財之犯行，揆諸首開說明，自應為無罪之
    諭知。原審未予詳查，遽為被告論罪科刑之判決，自有未合。檢察官上訴意旨猶
    以原審就論處被告行使偽造私文書之犯行，其法律關係未闡釋明確等情而指摘原
    判決不當，尚非可取，被告上訴意旨以其並未犯罪而據以指摘原判決不當，為有
    理由，應由本院將原判決予以撤銷，並為被告無罪之諭知。
四、據上論斷，應依刑事訴訟法第三百六十九條第一項前段、第三百六十四條、第三
    百零一條第一項前段判決如主文。
本案經檢察官鍾宗耀到庭執行職務。
中      華      民      國      九十一   年       四      月     十一   日
 臺灣高等法院臺中分院刑事第六庭
                                          審判長法  官  李  文  雄
                                                法  官  陳  嘉  雄
                                                法  官  邱  顯  祥
右正本證明與原本無異。
檢察官得上訴。
如不服本判決應於收受送達後十日內向本院提出上訴書狀，其未敘述上訴之理由者並
得於提起上訴後十日內向本院補提理由書（均須按他造當事人之人數附繕本）。
                                                書記官  陳  美  利
中      華      民      國      九十一   年       四      月     十一   日
                                                                        Ｉ
